最高法院刑事判決　　　　　　　　　 111年度台上字第1339號
上　訴　人　臺灣高等檢察署臺中檢察分署檢察官謝名冠
被　　　告　李○○



上列上訴人因被告家暴殺人案件，不服臺灣高等法院臺中分院中
華民國110 年12月29日第二審判決（110年度上訴字第835號，起
訴案號：臺灣臺中地方檢察署109 年度偵字第14556、19926號）
，提起上訴，本院判決如下：
    主  文
上訴駁回。
    理  由
一、按刑事訴訟法第377 條規定，上訴於第三審法院，非以判決
    違背法令為理由，不得為之。是提起第三審上訴，應以原判
    決違背法令為理由，係屬法定要件。如果上訴理由書狀並未
    依據卷內訴訟資料，具體指摘原判決不適用何種法則或如何
    適用不當，或所指摘原判決違法情事，顯與法律規定得為第
    三審上訴理由之違法情形，不相適合時，均應認其上訴為違
    背法律上之程式，予以駁回。
二、本件原審審理結果，認為被告李○○有如原判決事實欄一所
    載殺害其妻即被害人呂○○之犯罪事實，因而撤銷第一審科
    刑之判決，改判仍論處被告殺人罪刑（處有期徒刑14年），
    已詳敘其調查、取捨證據之結果，及憑以認定犯罪事實之心
    證理由。
三、檢察官上訴意旨略以：
  ㈠衛生福利部草屯療養院刑事鑑定報告書（下稱甲鑑定書）僅
    以被告「疑似」嫉妒妄想，即推論其可能減損行為時辨識能
    力；彰化基督教醫療財團法人彰化基督教醫院精神科精神鑑
    定報告書（下稱乙鑑定書）指被告相信妻子外遇之理由，尚
    介於現實中仍有可能發生之程度。則有無外遇事，攸關被告
    是否罹病及其罪責，原審未予調查，有調查職責未盡之違法
    。又被告固稱案發日因身體不適而請假回家，然依卷附LINE
    對話，被告於案發10天前即屢屢有殺被害人之計畫，則被告
    案發日請假提前下班是否為遂行其殺人計畫？事關被告案發
    時之心智及罪責，原審未予調查釐清，同有調查職責未盡之
    違法。
  ㈡依乙鑑定書所示，被告與被害人因外遇及離婚事爭吵，被害
    人欲離開被告，致被告情緒爆發而殺害被害人等旨，則被告
    並非因精神障礙或心智缺陷而殺人，且被告並無扭曲現實之
    病理，縱其嫉妒妄想外遇事件，然僅影響其情緒反應、衝動
    控制，即所謂由愛生恨之動機，並不影響被告對殺人違法行
    為之辨識能力及控制能力，原審逕適用刑法第19條第2 項予
    以減刑，有理由不備及適用法則不當之違法。況被告於警詢
    、偵訊時，關於殺人過程仍能描述雙方移動及反應等細節，
    惟避重就輕，試圖誤導案情為正當防衛，甚且於警方到達時
    ，尚知拉緊窗簾、關閉窗戶及上鎖大門，此等心思及行為與
    正常人無異；又甲鑑定書認被告對犯案過程有所失憶，與被
    告於警詢、偵訊及法院均能概述殺人過程等情不符，原判決
    未調查說明其理由即予採擷，亦有理由不備之違法。
  ㈢乙鑑定書之真意，乃指被告具有理智處理情緒之能力，據此
    ，縱被告與被害人爭吵而情緒失控，惟仍能理智處理其情緒
    ，原判決未說明理由逕以該鑑定報告即認定被告符合刑法第
    19條第2項減刑之要件，有理由不備之違法。
  ㈣被告於稚子面前，刺殺被害人70餘刀，血跡遍布，手段兇殘
    ，原審量處有期徒刑14年，顯然失輕，有違罪責相當原則。
四、經查：
  ㈠刑法第19條有關行為刑事責任能力之規定，係指行為人於「
    行為時」，因精神障礙或其他心智缺陷之生理原因，致其辨
    識行為違法之能力（學理上稱為「辨識能力」）或依其辨識
    而行為之能力（學理上稱為「控制能力」），因而不能、欠
    缺或顯著減低之心理結果者而言。本條責任能力有無之判斷
    標準，係採生理學及心理學之混合立法體例。就生理原因部
    分，以行為人有無精神障礙或其他心智缺陷為準，而心理結
    果部分，則以行為人之辨識其行為違法，或依其辨識而行為
    之能力，是否係全然欠缺或顯著減低為斷。前者，可依醫學
    專家之鑑定結果為據，倘行為人確有精神疾病或智能不足等
    生理上原因，則由法院就心理結果部分，判斷行為人是否因
    此等生理原因，而影響其是非辨識或行為控制之能力。亦即
    ，行為人之是非辨識或行為控制能力是否全然欠缺，抑或係
    顯著減低之判斷標準，應在於行為人是否因上開生理上之原
    因而喪失或減損其社會判斷力（刑法第19條立法理由參照）
    。而關於辨識能力與控制能力二者間有無因果關係存在，得
    否阻卻或減輕刑事責任，應由法院本於職權綜合卷證判斷評
    價之。經查：原判決於理由欄三之㈡、㈢、㈣，就被告於本
    件犯行案發時之精神狀況，敘明採認甲鑑定書依美國精神疾
    病診斷與統計手冊第5版診斷準則（簡稱DSM 5診斷準則，包
    含創傷後壓力症候群、解離性失憶症及妄想症診斷準則），
    綜合被告身體檢查、精神狀態、心理評估、言語理解能力、
    鑑定過程、犯行描述及精神科診斷、並參酌乙鑑定書及林令
    世診所診斷證明書等資料，關於被告自民國108 年年底，開
    始出現妻子外遇想法，對此想法深信不疑，即使妻子多次否
    認、解釋，或者經過專業精神科醫師解說，亦未改變想法。
    因為堅信妻子外遇，被告也衍生出憂鬱、失眠、注意力無法
    集中、無望感、自殺意念、疑似幻聽、失去現實感等症狀，
    多次嘗試自殺，本案發生後，也企圖以切腹自殺方式結束生
    命。然而，除此以外，被告之功能並未顯著減損，行為也不
    明顯奇特，亦無特殊生理疾病或物質使用可解釋其症狀，於
    心理衡鑑當中，亦呈現顯著思考疾患症候，以上表現需高度
    懷疑妄想症可能性。又妄想症屬於思覺失調類群其中一種，
    臨床上以嫉妒妄想或被害妄想最為常見，其中嫉妒妄想（又
    稱病態性嫉妒）好發於男性，病患過去多半沒有精神病史，
    因缺乏病識感所以難以治療，發病後時常伴隨著自傷、暴力
    、或者虐待行為，與伴侶關係多半會以離婚、分居、一方死
    亡收場。被告在臨床上症狀表現，確實與妄想症高度相似。
    被告在案發前個性內向、溫和，過去未曾有過暴力攻擊傾向
    ，亦未曾有違法紀錄，過往人格特質、行為模式與本次犯行
    有較大差距；在本案中，被告在案發前後對於妻子外遇一事
    都存著強烈的偏執，在案發前，便有自殺、殺人口語威脅，
    在案發後，更企圖以切腹方式結束生命。切腹乃是一種極度
    痛苦、但不一定會立刻死亡的自殺方式，以此方式尋死，需
    有極度的意志力方能執行，以上種種現象顯示被告起碼在案
    發前半年，都處於強烈偏執以及情緒壓力當中，該種偏執近
    乎妄想。妄想症患者對於自身情況產生病識感，難以尋求外
    界或是醫療協助，時常沉浸於自身妄想當中，產生極大精神
    情緒壓力，甚至可能體驗到類似幻聽、失去現實感症狀，或
    因不可動搖妄想產生自殺殺人衝動。由此觀之，若被告確實
    為妄想症患者，則被告於案發當時可能受到精神疾病影響，
    使自身情緒控制能力偏離常態，造成控制能力減損之鑑定結
    果，因而認定被告於本案犯行當時因精神障礙或其他心智缺
    陷，致其依其辨識而行為之能力顯著降低等旨，所為論斷說
    明，概屬原審採證認事職權之適法行使，並不違背經驗法則
    與論理法則。況參酌被告稱因被害人外遇事，其情緒崩潰，
    無法控制其情緒、行動，會一直顫抖、想哭，睡眠不好，被
    害人乃帶其看林令世醫師，其不記得被害人如何受傷，其覺
    得活得很痛苦，想自殺等語（見相驗卷第213至215頁），核
    與證人即醫師林令世證稱：被告懷疑其妻有外遇，其妻否認
    ，覺得被告有疾病，乃帶同被告來就診。經診斷為嫉妒妄想
    症。有給被告藥物治療等語（見偵一卷第332至333頁）大致
    相符，且警方於案發現場確扣得被告之林令世診所服用藥物
    ，有扣押物品目錄表及臺中市政府警察局清水分局刑案現場
    勘察報告在卷可稽（見同上卷第61頁、第115至116頁），堪
    認被告於案發前應已罹患妄想症並曾就醫服藥。再審酌案發
    時被告之狀況，證人即鄰居莊子源證稱其按門鈴及敲門都沒
    反應，有聽到屋內男女對話，其便往窗戶查看，窗簾遮住，
    似乎沒開燈，沒有光線看不到；證人即警員陳羿勳證稱其破
    窗進去前，被告已拿刀刺自己腹部、手腕，其進入後，朝被
    告噴辣椒水，被告就倒在地上各等語（見偵一卷第33頁、相
    驗卷第111 頁），而被告於警詢時稱其倒下時，沒看見警察
    ，當下覺得旁邊沒人，只有外面燈光微微照進來，印象中客
    廳沒有開燈，是黑暗等語（見偵一卷第19頁），顯見其對外
    在事物之辨識，關於光線部分固為正確；就現場有無他人部
    分則為認知錯誤，其辨識能力當較正常人已有降低之情況，
    則原審認定被告有刑法第19條第2 項減輕其刑之適用，經核
    與卷證無違，不能任指為違法。檢察官上訴意旨執乙鑑定書
    僅認定被告「疑似」嫉妒妄想，且被告並無精神障礙或心智
    缺陷之病理，縱其因忌妒妄想外遇事件，然僅影響其情緒反
    應及衝動控制，並不影響被告對殺人違法行為之辨識能力及
    控制能力等節，指摘原判決認被告具有刑法第19條第2 項減
    刑事由，與卷內資料不符，理由不備且違背論理法則等情，
    自與法律所規定得上訴第三審之理由，不相適合。又甲鑑定
    書係指被告於鑑定時，對犯案具體內容有所失憶，惟案發後
    失憶，不影響犯案當時之責任能力等旨（見原審卷一第 339
    、347 頁），是姑不論被告於鑑定時，就犯案過程是否選擇
    性失億，而與其於偵、審中所供不符，亦不影響本案判決結
    果，上訴意旨任指甲鑑定書與卷證不符，原判決未調查並說
    明理由，即予採擷為違法云云，同非適法之第三審上訴理由
    。
  ㈡所謂依法應於審判期日調查之證據，係指與待證事實有重要
    關係，在客觀上顯有調查必要性之證據而言，故其範圍並非
    漫無限制，必其證據與判斷待證事實之有無，具有關聯性，
    得據以推翻原判決所確認之事實，而為不同之認定者，始足
    當之；若所證明之事項已臻明瞭，當事人再聲請調查其他證
    據，自欠缺其調查之必要性。因此，事實審法院得本於職權
    裁量之事項，綜合其他證據已可為事實之判斷者，非可認係
    應於審判期日調查之證據而未予調查之違法。原判決綜合卷
    附所有證據，已足認定被告殺人犯行，及其於行為時之精神
    狀態，事證已臻明確，且原審於審理期日，審判長問：「尚
    有其他證據請求調查？」檢察官、被告及其原審辯護人皆稱
    ：「沒有」等語（見原審卷二第23頁），則原審未就被告所
    指外遇事及被告案發當日請假之緣由等節，為無益之調查，
    並非調查職責未盡。
  ㈢量刑輕重係屬事實審法院得依職權自由裁量之事項，倘未逾
    越法律所規定之範圍，又未違背罪刑相當原則，即不得任意
    指摘為違法。原判決審酌被告與被害人為夫妻，相處不睦，
    竟予殺害，且手段殘暴，所生損害巨大，尚未賠償被害人家
    屬損失，及犯後否認殺人之態度，惟念其年紀尚輕，且無前
    科紀錄，並參酌其犯罪之動機、家庭生活、工作情況、智識
    程度，及檢察官與訴訟參與人代理人之科刑意見等一切情狀
    ，量處相當之刑，已以行為人之責任為基礎，並斟酌刑法第
    57條各款所列情形而為量刑，既未逾法定刑度，又未濫用自
    由裁量之權限，復無違罪刑相當原則，即不得指為違法。上
    訴意旨指摘原審量刑不當，亦非適法之第三審上訴理由。
五、其餘之上訴意旨，徒就原審採證認事之職權行使，及原判決
    已明白論斷之事項，暨與原判決本旨無關之問題，仍持己見
    漫為指摘，並為單純事實之爭執，難認已符合首揭法定之第
    三審上訴要件。綜上，本件上訴違背法律上之程式，應予駁
    回。
據上論結，應依刑事訴訟法第395條前段，判決如主文。
中    華    民    國   111    年    3     月    17    日
                  刑事第三庭審判長法  官  徐  昌  錦  
                                  法  官  林  恆  吉  
                                  法  官  林  海  祥  
                                  法  官  侯  廷  昌  
                                  法  官  周  政  達  
本件正本證明與原本無異
                                  書記官
中    華    民    國   111    年    3     月    24    日